【裁判字號】    98,重訴,366
【裁判日期】    991104
【裁判案由】    撤銷贈與等
【裁判全文】
臺灣士林地方法院民事判決             98年度重訴字第366號
原      告  甲○○
訴訟代理人  王安明律師
            羅豐胤律師
            李秀貞律師
複代理人    丙○○
被      告  乙○○
被      告  戊○○
共      同
訴訟代理人  林振煌律師
共      同
複代理人    蕭炳旭律師
上列當事人間請求撤銷贈與等事件，本院於99年9 月30日言詞辯
論終結，判決如下：
    主      文
被告乙○○將其所有坐落臺北縣淡水鎮○○段八九五地號土地應
有部分一萬分之三一，及其上三七五八建號、門牌號碼臺北縣淡
水鎮○○路二一九之三號十三樓建物贈與給被告戊○○之行為應
予撤銷。
被告戊○○應將前項不動產辦理所有權移轉登記予被告乙○○。
訴訟費用由被告連帶負擔。
    事實及理由
一、原告起訴主張：被告乙○○於82年至89年間向原告借款，經
    原告多次匯款，借款共計新臺幣（下同）7,557,105 元（倘
    被告乙○○否認前揭借貸契約存在，被告乙○○就匯款金額
    依不當得利之規定，亦負有返還之債務）。又被告乙○○於
    83年1 月27日向臺北市第二信用合作社貸款1,300 萬元，因
    無力繳納貸款本息，故由原告代為繳納，共計4,424,000 元
    ；另被告乙○○於88年間向訴外人丁○○借款350 萬元，每
    月應繳本息均由原告代為清償，共計代墊金額為2,755,000
    元；及被告乙○○借用原告、周麗華及周一雄之名義辦理信
    用貸款500 萬元，因無力清償該筆貸款本利支出，原告代被
    告乙○○清償每月應繳本利債務共計361,000 元。是原告借
    貸關係及代墊清償債務款項等不當得利返還請求權之原因，
    對被告乙○○享有共計15,097,105元之債權。被告乙○○以
    其所有資金購買臺北縣淡水鎮○○路219 之3 號13樓、219
    之2 號13樓及地下一樓之停車場車位一個，無償贈與其子即
    被告戊○○，徵諸被告乙○○於臺灣業無其他資產，其所為
    之前揭贈與行為實已損害原告之上開債權，經原告屢次與被
    告乙○○溝通無效後，故提本件撤銷及移轉登記之訴訟等語
    。並聲明：(一)被告乙○○就其所有坐落臺北縣淡水鎮○○段
    895 地號土地應有部分31/10000，及其上3758建號、門牌號
    碼臺北縣淡水鎮○○路219 之3 號13樓之不動產（下稱系爭
    不動產）所為之贈與行為應予撤銷。(二)被告戊○○應將前項
    不動產所有權移轉登記予被告乙○○所有。
二、被告則以：系爭不動產移轉乃第三人己○○、被告戊○○在
    新加坡所為之無償贈與，不適用我國法律。且被告乙○○已
    因婚姻取得新加坡國籍，新加坡並不允許有雙重國籍，又依
    「以原就被」原則，我國法院對於本案應無管轄權。至原告
    主張被告乙○○曾向其借款，並曾幫其代墊房屋貸款及利息
    等，毫無根據，且原告所述金額前後不一，尚難憑信。事實
    上原告經營事業不順，負債累累，為求周轉，甚至將家人都
    當成人頭，使得家人都背負卡債，故原告所稱借用其名義代
    被告乙○○借款周轉，其借款無非是用在其個人事業或需用
    ，與被告乙○○無涉。再者，被告乙○○於新加坡並無工作
    收入，當年於臺灣購屋款項，實為己○○所資助，且被告戊○○於本件購屋之款項，事實上亦為己○○所有，而非被告
    乙○○無償贈與，與其並無關連等語置辯。並聲明：駁回原
    告之訴。
三、本件經兩造協議後簡化爭點如下（詳本院卷一第129 頁、本
    院卷二第216 頁）：
  甲、兩造所不爭執之事項：
    (一)被告乙○○與原告係姐妹關係，而被告乙○○婚後長住新
      加坡。
    (二)被告戊○○係被告乙○○之子。
    (三)坐落臺北縣淡水鎮○○路219 之3 號13樓、219 之2 號13
      樓房屋現登記在被告戊○○名義下，而被告戊○○（75年
      12月7 日生）已成年仍在就讀新加坡的大學2 年級中。
    (四)被告乙○○為中華民國國籍，且戶籍設於臺北縣淡水鎮○○路219 之2 號13樓。
  乙、兩造所爭執之事項：
    (一)本院對於本案有無管轄權？
    (二)原告對被告乙○○有無債權存在？
    (三)系爭不動產是否為被告乙○○無償贈與被告戊○○？
四、得心證之理由：
（一）本院對於本案有無管轄權？
  １、按我國法院受理涉外民事事件時，自應先審酌我國就該涉
      外民事事件有無一般管轄權，然上開我國涉外民事法律適
      用法乃係對於涉外事件，就內國之法律決定其應適用何國
      法律之法，至法院管轄部分，並無明文規定，故就具體事
      件決定受訴法院有無國際管轄權即一般管轄權，原則上即
      應依法庭地法即我國民事訴訟法加以判斷。原告請求撤銷
      被告間之贈與行為，並移轉系爭不動產登記予被告乙○○
      ，核其性質係為一私法爭訟，由於被告均具新加坡籍，具
      有涉外因素，本件自屬涉外民事事件，應依法庭地法即我
      國民事訴訟法以決定我國有無管轄權。
  ２、又從內國法院依國際私法或國際民事訴訟法審理涉外民事
      法律爭端之角度而言，除在適用法律前須就涉外民事案件
      ，決定內國有無管轄權外，有時也須就某涉外民事案件決
      定外國有無管轄權。此二問題所涉者，雖均屬國際管轄之
      問題，惟其性質仍非相同。前者係指內國法院依內國之法
      律，如內國之國際私法或國際民事訴訟法之規定，有無管
      轄權之問題，性質上屬於國內法之問題。後者通常出現在
      承認或執行外國法院判決之案件。蓋外國法院判決之承認
      與執行一般均規定為判決之外國法院須有管轄權，例如日
      本民事訴訟法第200 條（現為118 條）第1 款、德國民事
      訴訟法第328 條第1 款及我國民事訴訟法第402 條第1 款
      ，是此時關於外國法院有無管轄權之問題，其實即為該外
      國法院所進行之司法程序，在內國是否有效或是否得被承
      認及執行之問題，具有國際法之性質（引用劉鐵錚教授及
      陳榮傳教授合著國際私法論第688 至689 頁之見解）。又
      外國法院有無一般管轄權之問題，原應依該外國之法律認
      定，我國法律似不宜介入其判斷。且我國法院之一般管轄
      權，基於屬地主權及實效性原則，亦不應因外國法院主張
      一般管轄權而受影響。故無論被告為內、外國人，只要其
      依我國法律，在我國境內有住所、居所、或曾有住所，無
      論其在外國是否有住所或居所，我國法院對其訴訟即有一
      般管轄權（見同上著第694 頁）。本件被告乙○○曾設住
      所於我國（其戶籍設於臺北縣淡水鎮○○路219 之2 號13
      樓，詳本院卷二第190 頁），故我國法院就本件涉外民事
      事件有國際管轄權。
  ３、因不動產之物權或其分割或經界涉訟者，專屬不動產所在
      地之法院管轄。其他因不動產涉訟者，得由不動產所在地
      之法院管轄。為民事訴訟法第10條所明定。所謂其他因不
      動產涉訟，係指當事人因不動產物權或其分割或經界以外
      ，與不動產有關事項涉訟者而言，例如因以不動產為標的
      物之債權契約涉訟是（參見吳明軒著民事訴訟法上冊第55
      頁）。是原告訴請撤銷贈與行為及將不動產所有權移轉登
      記予被告乙○○，係因不動產而涉訟，系爭不動產坐落臺
      北縣淡水鎮，則依我國民事訴訟法（內國法）第10條第2
      項之規定，本院有管轄權，原告自得向本院提起本件訴訟
      。
（二）原告對被告乙○○有無債權存在？
      原告主張其對被告乙○○有債權存在，然為被告所否認，
      並辯稱原告所稱借用其名義代被告乙○○借款周轉，其借
      款無非是用在原告個人事業或需用，與被告乙○○無涉云
      云。經查，證人盧孟蔚律師於本院99年2 月25日言詞辯論
      時結證稱：「在協商的時候，被告乙○○承認確實欠原告
      部分小額的款項，並當場以現金還給原告約10-20 萬元左
      右，詳細金額我不確定，但乙○○對是否有欠原告14,993
      ,626元之款項有疑慮，其表明要回新加坡查證之後，再跟
      原告聯絡。」等語（詳本院卷二第38頁），是依證人上揭
      證詞可知，兩造因資金往來產生糾紛，遂至律師事務所協
      商解決方案，則原告與被告乙○○間確有金錢糾葛一事，
      應屬有據。另證人丁○○復於同日結證稱：「88年的時候
      ，被告乙○○來向我們借了350 萬元，當時是用被告乙○○在台灣的房子設定第三胎的455 萬之最高限額抵押權，
      但因為被告乙○○人在新加坡，我們怕債權擔保不足，所
      以由原告與被告乙○○共同簽發350 萬元之本票作為擔保
      。而350 萬元陸陸續續所支付的本金及利息都是由原告清
      償的，我們沒有跟被告乙○○有所接觸，到今天為止，原
      告總共支付本金及利息3,255,000 元，至今尚欠本金及利
      息大約194 萬元。」（詳本院卷二第39頁）、「我有打電
      話到新加坡向乙○○催繳，但她說她有困難，所以一直沒
      有清償任何款項，都是由原告負責清償。」（詳本院卷二
      第39頁背面）、「實際上借錢的人是乙○○。當初是原告
      與被告乙○○二人一起來借的，借據上也是乙○○簽的，
      房子也是乙○○提供擔保的，至於實際上借的錢她們之間
      如何使用我不知道。」（詳本院卷二第39頁背面）等語。
      是依證人丁○○之結證內容可知，被告乙○○曾向證人丁○○借了350 萬元，然因被告乙○○未能清償，經原告代
      償而支付本金及利息合計3,255,000 元。又被告雖辯稱證
      人丁○○99年3 月3 日立書之文件（詳本院卷一第64頁）
      自稱受償325 萬5,000 元，與原告自述全部應給付380 萬
      元明顯不符，而認證人與原告意圖相互配合卻露出馬腳，
      所述矛盾，故證人證詞不可採云云。然查，證人丁○○若
      果如被告所言係與原告事先串證，則依常理證人應於開庭
      時（99年2 月25日作證）提出與原告陳述情節相符之文件
      ，方符串證之情，豈有庭後（99年2 月25日作證）提出與
      原告陳述有異之文件？又被告復未提出證人有何甘冒偽證
      之責之由？此外，被告乙○○復未證明其已清償原告所代
      償之上揭款項，是以被告上揭辯詞，顯不足採，則原告主
      張其對被告乙○○有債權存在一事，自屬有據。
（三）系爭不動產是否為被告乙○○無償贈與被告戊○○？而有
      害於原告之債權？
  １、按債務人所為之無償行為，有害及債權者，債權人得聲請
      法院撤銷之。又債權人依第1 項之規定聲請法院撤銷時，
      得並聲請命受益人或轉得人回復原狀。但轉得人於轉得時
      不知有撤銷原因者，不在此限。民法第244 條第1 項、第
      4 項定有明文。所謂害及債權，乃指債務人之行為，致財
      產減少，或債務增加，因而使債權不能獲得清償之情形。
      若債權人之債權，因債務人之行為，致有履行不能或困難
      之情形者，即應認為有損害於債權人之權利，並不以債務
      人因其行為致陷於無資力為限（最高法院81年度臺上字第
      207 號判決、45年臺上字13 16 號判例意旨參照）。
  ２、經查，證人己○○（即被告戊○○之父）於本院98年12月
      3 日言詞辯論時證稱：「被告戊○○沒有工作，還在新加
      坡念大學，目前沒有收入」等語（詳本院卷一第230 頁背
      面）。則依證人之證詞可知，系爭房屋非被告戊○○以其
      個人之資金購買取得一事，應屬有據。又證人雖於同日復
      證稱：「大華銀行之帳戶（詳本院卷一第98頁），是我與
      被告乙○○的共同帳戶，但帳戶內的金錢都是我的。其中
      一筆200 萬新幣的款項是我賣掉房子所得的。」、「香港
      商香港上海匯豐銀行（即HSBC）之帳戶（詳本院卷一第99
      頁）係被告二人所有，而其中一筆200 萬新幣的款項，就
      是我在2007或2008年賣掉新加坡房子後，而該房子係登記
      在我與被告乙○○的名下，兩人持分各1/2 ，但該房子的
      買賣款項全部是由我支付的，扣除應支付銀行之貸款款項
      後，還剩200 多萬新幣，而其中200 萬新幣存入大華銀行
      ，再從大華銀行轉入HSBC的帳戶，這200 萬新幣都是我要
      贈與給被告戊○○的。」（詳本院卷一第229 頁背面）等
      語。是果依證人所言，大華銀行帳戶內之款項皆係證人所
      有，則證人何需開立其與被告乙○○2 人之共同帳戶？蓋
      帳戶內之資金既為證人一人所有，則其若以個人名義開戶
      ，其日後欲動用帳戶內之款項，即可獨自為之，欲運用資
      金自較為方便。然證人卻反其道而行，竟開立2 人名義之
      共同帳戶，則徒增日後動用帳戶資金之不便。再佐以證人
      復稱，大華銀行一筆200 萬新幣的款項是其賣掉房子所得
      ，而該房子係登記在其與被告乙○○的名下，兩人持分各
      1/2 。是以，所賣之房子既係其與被告乙○○持分各1/2
      ，則所賣得價金2 人各取得1/2 ，故證人方於大華銀行開
      立其與被告乙○○2 人之共同帳戶顯符常情。則證人證稱
      大華銀行帳戶內之款項係證人一人所有，與常理不符，自
      不得為有利被告之認定。再查，證人除於98年11月28日入
      境、同年12月5 日出境外，未見證人有何其它入出境資料
      ，此有入出境資訊連結作業在卷可按（詳本院卷二第214
      頁）。又依證人上揭入出境時間，核與證人於98年12月3
      日至本院作證之時間相符，顯見證人除因該日至本院作證
      而入境外，即未再有何入境資料。另被告戊○○除於97年
      3 月12日入境、同年3 月24日出境；97年5 月21日入境、
      同年5 月27日出境；98年6 月16日入境、同年6 月22日出
      境3 次，此亦有入出境資訊連結作業在卷可按（詳本院卷
      二第212 頁）。是依被告戊○○上揭入出境時間，足見其
      停留在台時間，長則13日、短則7 日，顯見被告戊○○在
      台所停留之時間甚短。是依證人與被告戊○○之上揭入出
      境資料可知，其父子在台期間可謂甚短或無。是以證人及
      被告戊○○於長期未居住之國家，耗費鉅資購買房子，致
      揹上長期之房貸？證人與被告戊○○之上揭貸款購屋之舉
      止，自更令人不解。然反觀被告乙○○就其與原告間之履
      行清償借款事件曾致函李永然律師並於信函中陳稱：「拜
      新加坡房地產于2007年創歷史新高之賜，我多年前已淪為
      負資產的公寓得以高價出售，使我擺脫困境。2008年初，
      我手頭小有結餘……為了成全家母【要死在自家屋頂下】
      的心愿，和為周家的下一代提供良好的成長環境，我決定
      在台北購置房屋，而這得克服全家人都無法在銀行開戶和
      貸款的障礙…。是故，我的獨生子戊○○成為購屋人，也
      因他年輕，房貸能以30年分攤，購屋行動才能順利完成。
      …」（詳本院卷一第107-108 頁）等語。是依被告乙○○
      之上揭函文內容，再佐以證人所證述其在2007或2008年賣
      掉新加坡房子後，而得款200 多萬新幣；並參酌證人與被
      告戊○○之入出境資料，足證系爭不動產確實為被告乙○○因出賣新加坡房屋後所出資購買，且為克服被告乙○○
      無法在銀行開戶和貸款的障礙，遂以其子即被告戊○○作
      為買賣契約名義人以利申請貸款，也因而得以說明為何證
      人及被告戊○○顯少入境我國，卻在我國置產及證人之所
      以開立其與被告乙○○2 人之共同帳戶之疑惑。則原告主
      張系爭不動產為被告乙○○無償贈與被告戊○○一事，應
      屬有據。
  ３、查系爭不動產為被告乙○○無償贈與被告戊○○，且原告
      對被告乙○○有債權存在一事，業如上述。此外，被告乙○○復未舉證證明其除系爭不動產外，尚有資力一事。是
      以衡酌被告乙○○名下已無其它財產，則被告乙○○將系
      爭不動產贈與被告戊○○之行為，顯已生減少其資力之結
      果，致其不能清償其對原告之債務，而有害於原告之債權
      ，則原告訴請撤銷被告間就系爭不動產所為之贈與行為，
      自屬有據，應予准許。
  ４、按債權人依民法第244 條第1 項之規定聲請法院撤銷債務
      人所為之無償行為時，得並聲請命受益人或轉得人回復原
      狀，此觀諸同條第4 項前段自明。原告訴請撤銷被告間就
      系爭不動產所為之贈與行為，為有理由，已如上述，是其
      請求被告戊○○應將系爭不動產所有權移轉登記予被告乙○○所有，亦為可採，應予准許。
五、綜上所述，原告依民法第244 條第1 項、第4 項之規定，訴
    請撤銷被告間就如主文第1 項所示不動產所為之贈與行為，
    並請求被告應為如主文第2 項之所有權移轉登記，為有理由
    ，應予准許。
六、本件判決基礎已臻明確，兩造其餘攻擊防禦方法及訴訟資料
    經本院審酌後，核與判決不生影響，無一一論述之必要，併
    予敘明。
七、訴訟費用負擔之依據：民事訴訟法第85條第2 項。
中    華    民    國    99    年    11    月    4     日
                  民事第一庭  法  官  陳梅欽
以上正本證明與原本無異。
如對本判決上訴，應於判決送達後20日內向本院提出上訴狀；若
委任律師提起上訴者，應一併繳納上訴審裁判費，否則本院得不
命補正逕行駁回上訴。
中    華    民    國    99    年    11    月    5     日
                              書記官  謝金宏

司法院資訊處製作；財團法人民間司法改革基金會備份。
